臺灣彰化地方法院民事判決
108年度訴字第798號
原      告  王煙源  

訴訟代理人  張家豪律師
被      告  王漳棋  
            王錫鈴  
            王錫欽  
上  一  人            
訴訟代理人  王蓓馨  
被      告  王永興  
            王永振  
上  一  人            
訴訟代理人  王張百合
被      告  王連炮  
上  一  人            
訴訟代理人  邱垂勳律師
            王訓章  
            王訓祥  
被      告  王連恭  
            王連坪  
            王棋商  
兼  上一人  
訴訟代理人  王權宏  
被      告  王榮宏  
上  一  人
訴訟代理人  王麒燐  
被      告  王亮程  
上  一  人            
訴訟代理人  王秀燕  
被      告  陳明月  
            王聰智  
                      送達處所：新北市○○區○○路000巷0號0樓
上  一  人            
訴訟代理人  王花玉  
被      告  王柏堅  
兼  上一人  
訴訟代理人  王秀琴  
被      告  王柏昌  
            王煜輝  
            王薪筆  
            王寵惠  
            王家瑜  
            王黃靜  
            王黃秀枝

            王俊慶  
            王秋真  
            王寶如  
            王洪洲  
            王洪境  
            王百祿  
            李王素霞

            賴王素綿
            王素惠  
            王重樺  
            王淑美  
            王素寬  
            王秝庭（原名：王宣樺）

            王鑫河  

上  一  人                        
訴訟代理人  王玉琴  
被      告  王洪堯  
            王世燿  
            王良勤  
            王永華  
            王秋標  

            王秋皮  
            王宏盟  
            王玟傑  
            張雪鳳  
            王淑眞  
            王淑枝  


            王淑娜  
            王夢婷  

            王淑華  

            王俊誠  
            王坤徒  
            王銀場  
上  一  人
訴訟代理人  王武隆  
被      告  王錫編  
            王錫涼  
            王文進  
            王連爝  
上  一  人            
訴訟代理人  楊振裕律師
            王信欽  
被      告  王錫湧  
            王錫圭  
            王錫健  
兼  上一人  
訴訟代理人  王錫庸  
被      告  王顯德  
            王堂享  

            王啓文  

            魏政德  
            魏大川  
            魏秀娟  

            王鴻塘  
            王武榛  


            王世鏹  
            王祥驊  
            黃王素貞
被      告  王勝雄  
上  一  人
訴訟代理人  王張子玉
被      告  王勝金  
            王勝森  
上三人共同
訴訟代理人  黃茂松律師
兼  上一人  
訴訟代理人  王傳義  
被      告  王盈堯  
            王良結  
            謝林旺  
            謝朴淯  
            謝妙    
            謝年    
            王世任  
            張仕儒  
            王新發  
            王錫焱  
            王瓊柱  
            王銘鐘  
上二人共同
訴訟代理人  張莉瑛  
被      告  王黃好（即王焜墝之承受訴訟人）   

            王振德（即王焜墝之承受訴訟人）   

            王美玉（即王焜墝之承受訴訟人）       

            王美琪（即王焜墝之承受訴訟人）       

            王振裕（即王焜墝之承受訴訟人）       

            王奕鈞（即王佳誠之承受訴訟人）     

            王詠婕（即王佳誠之承受訴訟人）

            王紫玲（即王佳誠之承受訴訟人）

兼上四十六
人之 共 同
訴訟代理人  王燕從（即王永言之承受訴訟人）   

上列當事人間請求分割共有物事件，本院於民國110年11月18日
言詞辯論終結，判決如下：
    主  文
被告張雪鳳、王宏盟、王玟傑應就被繼承人王秋陽所遺坐落彰化
縣○○市○○段○○○地號土地，應有部分二十四分之一，辦理繼承登
記。
被告王俊誠、王淑眞、王淑枝、王淑娜、王夢婷、王淑華應就被
繼承人王秋桔所遺坐落彰化縣○○市○○段○○○地號土地，應有部分
二十四分之一，辦理繼承登記。
被告王黃好、王振德、王美玉、王美琪、王振裕應就被繼承人王
焜墝所遺坐落彰化縣○○市○○段○○○地號土地，應有部分二十四分
之一、同段四三八地號土地，應有部分二十四分之一、同段四三
九地號土地，應有部分二十四分之一、同段四四三地號土地，應
有部分二十四分之一，辦理繼承登記。
兩造共有坐落彰化縣員林市大埔段四三七、四三八、四三九、四
四三、四四五地號等五筆土地，准予合併分割，分割方法如附圖
四（即彰化縣員林地政事務所民國110年10月18日員土測字第173
8、1830號土地複丈成果圖-被告王連炮方案）所示。各共有人分
配位置編號、面積及權利範圍，如附圖四第2頁合併分割方案面
積分配表所載（擬分配人欄中，關於「王永言」之記載應更正為
「王燕從」；「王焜墝」之記載應更正為「王黃好、王振德、王
美玉、王美琪、王振裕」，其等持分比例「1/1」之記載應更正
為「公同共有」；「王健誠」之記載應更正為「王俊誠」；「王
淑真」之記載應更正為「王淑眞」；「王孟婷」之記載應更正為
「王夢婷」；「王佳誠」之記載應更正為「王奕鈞、王詠婕、王
紫玲」，其等持分比例「8192/10275」之記載應更正為「各8192
/30825」；「王啟文」之記載應更正為「王啓文」）。
訴訟費用由兩造按附表所示「應負擔訴訟費用比例」欄負擔。
    事  實  及  理  由
壹、程序事項：
一、被告王錫鈴、王連恭、王連坪、王棋商、王權宏、王榮宏、王亮程、陳明月、王秀琴、王柏堅、王柏昌、王煜輝、王薪筆、王寵惠、王家瑜、王黃靜、王黃秀枝、王俊慶、王秋真、王寶如、王洪洲、李王素霞、賴王素綿、王素惠、王重樺、王淑美、王素寬、王秝庭、王洪堯、王世燿、王良勤、王永華、王秋標、王秋皮、王宏盟、王玟傑、張雪鳳、王淑眞、王淑枝、王淑娜、王夢婷、王淑華、王俊誠均受合法通知，未於最後言詞辯論期日到場，核無民事訴訟法第386條各款所列情形，爰依原告之聲請，由其一造辯論而為判決。
二、當事人死亡者，訴訟程序在有繼承人承受其訴訟以前當然停
    止；第168條所定之承受訴訟人，於得為承受時，應即為承
    受之聲明，他造當事人，亦得聲明承受訴訟，民事訴訟法第
    168條、第175條第1項、第2項分別定有明文。查原告提起本
    件訴訟後，①王焜墝於民國109年7月25日死亡，其全體繼承
    人為王黃好、王振德、王美玉、王美琪、王振裕等5人（下
    稱王黃好等5人），尚未就其所遺本件共有土地，辦理繼承
    登記；②王佳誠於110年4月21日死亡，其繼承人即王詠婕、
    王奕鈞、王紫玲已就其所遺本件共有土地，辦畢分割繼承登
    記；③王永言於110年6月29日死亡，其繼承人王燕從已就其
    所遺本件共有土地，辦理繼承登記等事實，有原告所提被繼
    承人王焜墝、王佳誠、王永言之除戶謄本、繼承系統表、各
    繼承人之戶籍謄本、王佳誠之繼承人簽訂之遺產分割協議書
    、土地第三類謄本及異動索引等件為證（見本院卷三第227
    至241、329至341、385至441、472至507頁），是原告具狀
    聲明①王黃好等5人承受王焜墝之訴訟（見本院卷三第241頁
    ）；②王詠婕、王奕鈞、王紫玲承受王佳誠之訴訟（見本院
    卷三第341頁）；③王燕從承受王永言之訴訟（見本院卷三第
    441頁），核與前開規定相符，均應准許。另原告原聲請訴
    外人蘇瑩緹承受王佳誠之訴訟，嗣因其未分割繼承取得本件
    共有土地，故原告撤回對蘇瑩緹之訴，亦應准許（見本院卷
    三第341、471頁)。
貳、實體事項：
一、原告主張：坐落彰化縣○○市○○段000○000○000○000○000地號
    等5筆土地（下合稱系爭5筆土地，單稱系爭地號土地）為共
    有人部分相同之相鄰土地，兩造就各該土地之應有部分如附
    表所示，其中原共有人王秋桔、王秋陽、王焜墝業已死亡，
    然其等繼承人尚未就被繼承人所遺土地持分辦理繼承登記。
    兩造就系爭5筆土地未訂有不分割之契約或約定不分割之期
    限，然就分割方法未能達成協議，爰依民法第823條第1項、
    第824條第2項、第6項等規定，請求王秋桔、王秋陽、王焜
    墝之繼承人辦理繼承登記後，合併分割系爭5筆土地。又被
    告王勝雄、王勝森、王勝金等3人（下合稱王勝金等3人）所
    提如附圖二所示方案（即彰化縣員林地政事務所109年8月30
    日員土測字第1425、1426號土地複丈成果圖，下稱甲案），
    業經多數共有人同意，應依該方案為分割等語。 
二、被告部分：
(一)被告王勝金等3人表示：其等所提甲案，已得大部分共有人
    同意，符合多數共有人之意見及利益。被告王連炮在共有土
    地上使用之房屋，建築年代過久，並無保存之必要，不同意
    被告王連炮之方案等語。 
(二)被告王永振、王漳棋、王永興、陳明月等4人（下合稱王永
    振等4人）均表示：希望依其等現有房屋坐落位置分配土地
    ，並保留附圖一編號A45所示王氏宗祠，故提出如附圖三所
    示分割方案（即彰化縣員林地政事務所110年4月13日員土測
    字第658、833號土地複丈成果圖，下稱乙案），並應就分割
    後土地價差進行鑑價找補等語；嗣被告王永振、王漳棋改稱
    ：不聲請鑑價等語。
(三)被告王連炮陳稱：為配合多數共有人之意願，伊所提如附圖
    四所示分割方案（即彰化縣員林地政事務所110年10月18日
    員土測字第1738、1830號土地複丈成果圖，下稱丙案），係
    將甲案為最小範圍修正，兩案差異點僅在於「編號A20」與
    「編號A2」部分土地取得者互調。被告王連炮夫妻已逾80歲
    ，長期居住在如附圖一（即彰化縣員林地政事務所108年9月
    23日員土測字第166900號土地複丈成果圖）編號A47所示建
    物（下稱A47房屋），屋況良好適居，房屋最主要之臥室、
    廚房餐廳均坐落在編號A20所示土地，為維持使用現狀，欲
    取得編號A20土地。編號A2所示土地則分歸被告王連爝取得
    ，蓋編號A20土地上並無被告王連爝之建物，且其已在外購
    屋居住多年，縱然共有人有合併開發計畫，亦不能損及少數
    人之居住權，為保障居住權、減少共有人損害，應採丙案等
    語。
(四)被告王良勤、王傳義、王坤徒、王銀場、王錫編、王錫涼、
    王文進、王連爝、王錫湧、王錫圭、王錫健、王錫庸、王顯
    德、王堂享、王啓文、魏政德、魏大川、魏秀娟、王鴻塘、
    王武榛、王世鏹、王祥驊、黃王素貞、王勝雄、王盈堯、王
    良結、謝林旺、謝朴淯、謝妙、謝年、王世任、張仕儒、王
    新發、王錫焱、王瓊柱、王銘鐘、王黃好、王振德、王美玉
    、王美琪、王振裕、王奕鈞、王詠婕、王紫玲、王燕從、王
    錫欽、王亮程、王聰智、王錫鈴等47人均表示：同意依甲案
    所示位置分割。其中被告王錫健具狀表示：應就分割後土地
    價差進行鑑價找補。被告王連爝補陳：
  ⒈依甲案分割，被告王連爝分得編號A20部分土地，與被告王顯
    德分得編號A19、被告王焜墝之繼承人王黃好等5人等分得編
    號A21、被告王勝金等3人分得編號A10等各筆土地相毗鄰，
    上開被告擬於分割後合併規劃利用土地。甚者，被告王連爝
    分得編號A20土地周邊之其餘被告所分得土地，即被告張仕
    儒分得之編號A13、被告王銀場分得之編號A14、被告王永言
    分得之編號A15、被告王錫庸分得之編號A16、被告王錫健分
    得之編號A17、被告王良結分得之編號A18等各筆土地，目前
    亦傾向日後與被告王連爝等人共同合併開發利用，可使系爭
    5筆土地分割後，各筆土地共有人之土地經濟價值提升，符
    合多數共有人之利益。倘依被告王連炮所提丙案分割，將阻
    斷其餘共有人分得土地，與被告王連爝分得土地合併規劃利
    用，而減損上開共有人分割後土地之經濟效用與價值，顯不
    利於分割後土地之開發利用。且丙案僅被告王連炮1人主張
    ，違反多數共有人之意願與利益。
  ⒉被告王連炮占用之A47房屋，為其父即訴外人王萬喜所興建。
    王萬喜去世後，由其子王連城（已歿）、王連爝、王連炮、
    王連恭、王連坪等5人（下稱王連城等5人）共同繼承，並非
    被告王連炮單獨所有。被告王連炮未經全體繼承人同意，無
    權占有該屋，竟主張取得該屋坐落土地，難謂有理。A47房
    屋本供王連城等5人起居使用，長子王連城之繼承人即被告
    王秀琴、王柏堅、王柏昌分得其耕作農田附近土（即編號A5
    7、58、59部分土地），次子王連爝分得該屋坐落區塊合乎
    倫理，被告王連爝得舉家遷回舊厝，以減輕經濟壓力。且A4
    7房屋係未辦保存登記建物，興建迄今近百年，早已逾房屋
    之耐用年限，實無經濟價值可言，該屋興建時亦未經全體共
    有人同意，本應予拆除，豈可因長期無權占有，即使非法變
    為合法。又依丙案分割，無法完整保留A47房屋，以該房屋
    屋齡近百年，如於分割後經拆除大部分，將成為無法居住使
    用之危險建築，故不同意丙案。
  ⒊被告王永振所提乙案，未經被告王洪洲、王洪境、王洪堯、
    王百祿、李王素霞、賴王素綿、王素惠、王素寬等8人（下
    稱被告王洪洲等8人）全體同意，即將編號A37部分土地分歸
    該8人保持共有，已與共有物應分割為單獨所有之原則相違
    悖。又乙案僅獲被告王漳棋、王永興、陳明月等少數共有人
    同意，相較甲案已獲過半數共有人同意之情形，甲案顯較符
    合多數共有人之意願與利益，故丙案因違反多數共有人利益
    均衡原則，而無可採等語。
(五)被告王洪洲、王洪境、王百祿、王素惠、王素寬、李王素霞
    、賴王素綿等7人陳稱：被告王洪洲等8人是兄弟姊妹，因恐
    取得土地過於細分，應維持共有分得1筆土地。而分割後土
    地因雙面或單面臨路、地形方正與否，致有價值落差，應鑑
    價找補等語。被告王洪境、王百祿另陳稱：不同意分割共有
    土地等語。 
(六)被告王鑫河陳稱：同段450地號土地為伊女兒即訴外人王玉
    琴所有，希望取得鄰該地位置，以利日後合併使用等語。
(七)被告王柏昌陳稱：希望與伊兄弟姊妹即被告王秀琴、王柏堅
    取得土地位置相鄰，應以抽籤方式決定分配土地，或就分割
    後土地進行鑑價找補，否則應保持原狀不予分割等語。
(八)被告王柏堅、王秀琴陳稱：其等取得編號A58、59部分土地
    ，位在私設道路最裡面，係不公平等語。 
(九)被告王連坪陳稱：希望不要分配在道路最裡面，希望分配在
    私設道路中央位置，以抽籤決定分配位置較為合理等語。 
(十)被告王棋商、王權宏部分：被告王榮宏、王權宏、王棋商係
    兄弟，希望分配到附圖一編號A3、A4所示建物坐落位置，其
    等父母尚居住該建物等語。 
(十一)被告王張百合、王寵惠、王黃靜、王錫健、王權宏未就分
      割方案表示意見，僅具狀請求就分割後土地進行鑑價找補
      等語。
(十二)被告王秝庭、王世燿、王永華、王淑美、王永華、王黃秀
      枝、王俊慶、王秋真、王寶如僅具狀表示同意維持共有，
      而未就分割方案表示意見。
(十三)被告王連恭、王榮宏、王煜輝、王薪筆、王家瑜、王重樺、王洪堯、王秋標、王秋皮、王宏盟、王玟傑、張雪鳳、王淑眞、王淑枝、王淑娜、王夢婷、王淑華、王俊誠部分經合法通知，均未到場亦未提出書狀作何聲明或陳述。
三、因繼承、強制執行、徵收、法院之判決或其他非因法律行為
    ，於登記前已取得不動產物權者，應經登記，始得處分其物
    權，民法第759 條定有明文。又分割共有物，性質上為處分
    行為，依民法第759 條規定，共有不動產之共有人中有人死
    亡時，於其繼承人未為繼承登記以前，固不得分割共有物。
    惟原告如於本件訴訟中，請求死亡共有人之繼承人辦理繼承
    登記，並合併對繼承人及其餘共有人為分割共有物之請求，
    不但符合訴訟經濟原則，亦與民法第759條及強制執行法第
    130條規定之旨趣無違（最高法院69年台上字第1012號判例
    意旨參照）。經查，①原共有人王秋陽已於起訴前93年9月1
    日死亡，遺有系爭445地號土地應有部分24分之1，其全體繼
    承人為被告張雪鳳、王宏盟、王玟傑；②原共有人王秋桔於
    起訴前101年4月5日死亡，遺有系爭445地號土地應有部分24
    分之1，其繼承人為被告王俊誠、王淑眞、王淑枝、王淑娜
    、王夢婷、王淑華；③原共有人王焜墝於起訴後109年7月25
    日死亡，遺有系爭437、438、439、443地號土地、權利範圍
    均為1/24，其繼承人為被告王黃好等5人，然上開繼承人均
    未就被繼承人所遺共有土地，辦理繼承登記等事實，有原告
    所提被繼承人王秋陽、王秋桔、王焜墝之除戶謄本、繼承系
    統表、各繼承人之戶籍謄本及系爭5筆土地第三類謄本在卷
    可參（見本院卷一第21至197、325至347頁、卷三第227至23
    9、399至439頁)。是原告依上開規定，於為系爭5筆土地合
    併分割之處分行為前，請求上開繼承人一併辦理繼承登記，
    核無不合，應予准許。
四、得心證之理由：
(一)各共有人，除法令另有規定外，得隨時請求分割共有物。但
    因物之使用目的不能分割或契約訂有不分割之期限者，不在
    此限；共有人部分相同之相鄰數不動產，各該不動產均具應
    有部分之共有人，經各不動產應有部分過半數共有人之同意
    ，得請求合併分割，民法第823條第1項、第824條第6項分別
    定有明文。是為儘速消滅共有關係，以增進物之利用以及市
    場經濟價值，各共有人原則上均得隨時以單方之意思表示請
    求分割共有物，倘若共有人間就共有物之分割無法達成協議
    者，即得訴請法院裁判分割共有物。
　⒈查系爭5筆土地均屬鄉村區之乙種建築用地，為共有人部分相
    同之相鄰土地，兩造就各該土地之應有部分比例如附表所示
    。兩造間並無不得分割之約定，亦無因物之使用目的不能分
    割情形，然就分割方法無法達成協議等事實，業據原告提出
    系爭5筆土地之土地登記第三類及地籍圖謄本等件為證 (見
    本院卷一第19至197頁），且為被告所不爭執。被告王洪境
    、王百祿雖辯稱不同意分割共有土地等語，然並未陳明系爭
    5筆土地有何依法令、契約或因使用目的不能分割之情形，
    是其等所辯，即無可採。又兩造顯然無法達成分割之協議，
    則原告本於土地共有人之地位，依首開規定訴請本院裁判分
    割，自屬有據。
　⒉除被告王洪境陳稱不同意合併分割，被告王連恭、王榮宏、
    王煜輝、王薪筆、王家瑜、王黃秀枝、王俊慶、王秋真、王
    寶如、王重樺、王淑美、王秋標、王秋皮、王宏盟 、王玟
    傑、張雪鳳、王淑眞、王淑枝、王淑娜、王淑華、王俊誠未
    表示意見外，其餘共有人均同意合併分割上開土地（見本院
    卷二第302至304、324、424頁、本院卷三第49至137、455頁
    ），其等就各筆土地之權利範圍總計均已逾2分之1。而系爭
    5筆土地性質相同，亦查無不適當合併分割之情事，則原告
    依民法第824條第6項規定，請求合併分割系爭5筆土地，自
    應准許。
(二)共有物之分割，依共有人協議之方法行之。分割之方法，不
    能協議決定者，法院得因任何共有人之聲請，以原物分配於
    各共有人，以原物為分配時，因共有人之利益或其他必要情
    形，得就共有物之一部分仍維持共有，民法第824條第1項、
    第2項第1款前段、第4項規定。又分割共有物以消滅共有關
    係為目的，法院裁判分割共有土地時，除該土地內，有部分
    土地因使用目的不能分割（如為道路）或部分共有人仍願維
    持共有關係，或部分當事人因繼承關係須就分得之土地保持
    公同共有者外，應將土地分配於各共有人單獨所有（最高法
    院76年度台上字第2549號判決意旨參照）。分割共有物固不
    受分管契約之拘束，惟盡量依各共有人使用現況定分割方法
    ，以維持現狀，減少共有人所受損害（最高法院82年度台上
    字第1990號判決意旨參照）。是法院裁判分割共有物，應斟
    酌共有人之應有部分比例、各共有人之意願、土地之價值、
    現有使用狀況、經濟效用、對外通行問題、各共有人所分得
    之土地能否為適當之利用，及各共有人間有無符合公平之原
    則等因素為通盤考量，以定一適當公允之方法為分割。
　⒈查系爭437、438、439、443及445地號土地、面積依序為1,51
    2、1,066、3,554、808.24、546平方公尺，均為鄉村區乙種
    建築用地。系爭5筆土地合併後，略呈不規則之四方形，此
    有上開土地登記第三類謄本及地籍圖謄本(見本院卷一第19
    至197頁）可參。本件原告請求原物分割，被告對此亦均未
    爭執，而系爭5筆土地依原物分割，並無困難，應准許之。
　⒉系爭5筆土地約中央處即如附圖一綠色虛線所示位置，坐落西
    北、東南走向之彰化縣員林市三潭巷。系爭5筆土地上坐落
    建物，均為瓦片屋頂磚造平房或鐵皮平房，且未辦理保存登
    記，少部分屋頂塌陷毀損。位在三潭巷東北側之建物（為三
    合院式建築）門牌號碼均為三潭巷40號；三潭巷南北側之建
    物（為三合院式建築）門牌號碼均為三潭巷38號等事實，有
    原告所提現場簡圖及現場照片可參（見本院卷二第15至26頁
    ）。而除共有人到場表示不予保留而無庸測量之建物以外，
    其餘建物之坐落位置、面積及使用人，詳如附圖一所示（其
    中關於使用人欄位，編號A6至A8應更正為「王棟樑、王瓊柱
    」、編號A22應補充為「王鴻塘、王重樺、王武榛、王武榛
    、王世鏹」、編號A25至A32應更正為「王聰智、王錫湧」、
    編號A23及A33補充為「王氏宗親」、編號A55更正為「王錫
    庸」）等情，業經本院會同兩造及彰化縣員林地政事務所至
    現場履勘測量屬實，有本院勘驗筆錄、現場簡圖及現場照片
    55幀附卷足憑，且有彰化縣員林地政事務所108年9月23日員
    土測字166900號土地複丈成果圖1紙（即本判決附圖一）在
    卷可參（見本院卷二第 157至185、245頁），並經兩造於10
    9年2月10日言詞辯論期日中陳明在卷（見本院卷二第301至3
    05頁所附言詞辯論筆錄）。
　⒊查甲案、乙案、丙案之分割方法大致相同，係沿原有巷道（
    即三潭巷）坐落位置，在系爭5筆土地中央設置西北至東南
    向之6公尺寬道路，並劃設東北至西南向之6公尺寬私設道路
    2條，與三潭巷交會，且在私設道路盡頭設置寬度及深度均
    達9公尺之迴車道，合於建築技術規則之規定建築設計施工
    編第2條、第3之1條規定。各共有人分割後取得土地，均與
    編號A11所示道路相鄰，對外通行便利。除少部分共有人因
    土地持分甚低，致分割後單獨取得土地面積較小，因臨路寬
    度不足，需與鄰地合併使用，始得申請建築外，多數共有人
    取得土地地形方正，得供建築使用，是上開方案對各共有人
    於分割後之土地利用，應無不利。
　⒋原告及被告王世鏹、王坤徒、王錫編、王錫鈴、王傳義、王
    錫圭、王勝金、王勝森、王勝雄、王銀場、王錫庸、王錫健
    、王良結、王顯德、王連爝、王文進、王盈堯、王錫焱、王
    瓊柱、王銘鐘、王佳誠、王新發、王淑美、王永華、王良勤
    、王武榛、王世任、王堂享、王祥驊、黃王素貞、王黃秀枝
    、王俊慶、王秋真、王寶如、王世燿、魏政德、魏大川、魏
    秀娟、謝林旺、謝朴淯、謝妙、謝年、王燕從、王奕鈞、王
    詠婕、王紫玲均同意共同取得編號A29部分土地（即附圖一
    所示編號A23部分建物-警義堂之坐落基地），有其等出具之
    同意書可稽（見本院卷三第49至137頁)，並經被告王燕從（
    兼如本判決當事人欄所示46名共有人之訴訟代理人）當庭表
    示同意該分配（見本院卷三第52頁)。又被告王勝金、王勝
    雄、王勝森具狀表示欲維持共有（見本院卷三第379頁）；
    被告魏政德、魏大川、魏秀娟表示同意共同取得編號A54部
    分土地；被告謝林旺、謝朴淯、謝妙、謝年同意共同取得編
    號A56部分土地（見本院卷三第383頁)，是前揭方案就上開
    共有人於分割後取得土地仍維持共有，係合於當事人意願。
　⒌查原告及被告王良勤、王傳義、王坤徒、王銀場、王錫編、
    王錫涼、王文進、王連爝、王錫湧、王錫圭、王錫健、王錫
    庸、王顯德、王堂享、王啓文、魏政德、魏大川、魏秀娟、
    王鴻塘、王武榛、王世鏹、王祥驊、黃王素貞、王盈堯、王
    良結、謝林旺、謝朴淯、謝妙、謝年、王世任、張仕儒、王
    新發、王錫焱、王瓊柱、王銘鐘、王黃好、王振德、王美玉
    、王美琪、王振裕、王奕鈞、王詠婕、王紫玲、王燕從、王
    錫欽、王亮程、王聰智、王錫鈴、王勝雄、王勝森、王勝金
    等52人均表示同意甲案之分割方法（見本院卷三第49至137
    、186、369至383頁、本院卷四第53頁），其等應有部分合
    計已逾2分之1，是甲案業經多數共有人同意。又乙案及甲案
    差異在於，編號A7、A10、A11、A12、A13、A37、A46、A49
    、A50部分等9筆土地分配人不同，地形略有差異。甲案由被
    告王傳義、王勝金等3人、張士儒依序取得編號A7、A10、A1
    1部分土地；陳明月、王漳棋、王永振、王永興依序取得編
    號A42、A46、A49、A50部分土地。乙案則由被告王永振等4
    人維持共有，共同取得編號A7、A11、A12、A13等4筆土地，
    乃增加共有土地筆數，未達分割共有物簡化共有關係之目的
    。且未經被告王洪堯同意，即將編號A37部分土地分歸被告
    王洪洲等8人維持共有，亦違反分割共有物之立法目的，是
    認乙案較之甲案，為不可採。
　⒍丙案及甲案之差異僅在於編號A20與編號A2部分土地分配者者
    互調，由被告王連炮取得編號A20部分土地，被告王連爝取
    得編號A2部分土地。被告王連炮辯稱其世居門牌號碼為三潭
    巷40號之A47房屋，業據其提出戶籍謄本為證（見本院卷四
    第153頁），且於109年2月10日言詞辯論期日中，經本院當
    庭提示附圖一所示現況圖及勘驗筆錄，原告及其餘被告就被
    告王連炮為A47房屋之使用人，亦均未提出爭執，堪信該屋
    長期歸由被告王連炮居住使用，其對該屋具有特殊情感存在
    。又A47房屋雖建築年代已久，然屋況維護尚佳，有被告王
    連炮所提現場照片可參（見本院卷四第155至165頁），可認
    該屋仍有相當經濟價值。如依丙案分割，由被告王連炮取得
    編號A20部分土地，尚可保留半數面積之A47房屋，使其繼續
    居住使用該屋，降低共有人因分割所受損害。又被告王連爝
    辯稱其欲與被告王顯德、王黃好等5人（即王焜堯之繼承人
    ）、王勝金等3人於分割後合併規劃利用土地，應依乙案分
    割等語，固據提出被告王勝雄、張仕儒、王勝金、王勝森、
    王顯德出具之同意書，及王振裕、王振德、王黃好出具之同
    意書為憑（見本院卷四第193至195頁)。然被告王連爝原陳
    稱其欲舉家遷回舊厝（即A47房屋）居住，以減輕經濟壓力
    等語（見本院卷三第135頁），嗣又改稱欲與其他共有人合
    併開發土地（見本院卷三第168頁），所述已有矛盾不一。
    且觀諸上開同意書內容僅記載「同意就本人分割後所分配取
    得之土地共同合併開發利用，將土地作整體之規劃，以提升
    分割後土地價值」，並未明確記載何部分共有土地欲合併利
    用，亦未說明並提出具體開發計畫。是衡量被告王連炮現有
    居住利益之保障，與被告王連爝所陳將來不確定性之土地合
    併開發利益，認丙案較之甲案可採。
　⒎被告王百祿、王永振、王張百合、王漳棋、陳明月、王永興
    、王寵惠、王黃靜、王錫健、王權宏、王洪洲、王素惠、王
    素寬、李王素霞、賴王素綿、王柏昌、王洪境雖辯稱取得雙
    面臨路之土地者，經濟價值應高於單側臨路土地，且分配地
    界者價值較低，應鑑價補償等語。然系爭5筆土地呈不規則
    形狀，為使各共有人取得土地均臨路，及避免共有人負擔過
    高共有道路面積，而規劃3條道路（2處交岔口），因而使少
    數共有人分得土地兩側臨路，多數共有人取得土地則單側臨
    路，可能造成土地價值有些微差異。然經本院當庭闡明是否
    送請不動產估價師事務所進行鑑價，均無人陳報機關，並預
    納費用，甚至表明不欲支出費用以進行鑑價（見本院卷四第
    130至131頁)。本院考量丙案各共有人分得土地，均與6公尺
    寬道路相鄰，得對外通行至三潭巷，其中西南側距三潭巷交
    叉口處最遠處約60公尺，距離非長，是各該土地因臨路影響
    所受土地價差應非甚鉅，各共有人因分割後土地價差所得領
    取之找補金額非高。而系爭5筆土地合併分割後土地筆數達6
    5筆，如強令支出高額鑑定費用進行鑑價，除需耗費相當時
    日，日後兩造仍須分擔該部分訴訟費用，對兩造而言非屬有
    利，是基於當事人利益及訴訟經濟考量，不予進行鑑價。
　⒏被告王柏昌、王連坪雖辯稱應以抽籤方式，決定分配土地位
    置云云。然系爭5筆土地之共有人達百人，各共有人持分不
    同，且其上建物眾多，如未完整規劃道路及分割後土地坐落
    位置，勢必難為有利全體共有人之分割方法，而其等所陳復
    未經全體共有人同意，自無可採。至被告王鑫河雖表示欲取
    得與其女王玉琴所有同段450地號土地相鄰位置，以利日後
    合併使用等語，然其並未提出完整之方割方案供本院審酌（
    見本院卷三第23頁），是其此部分主張即難採取。
五、綜上所述，原告依民法第823條第1項、第824條第2項、第6
    項等規定，請求裁判分割系爭5筆土地，係屬有據。經審酌
    系爭5筆土地性質、對外交通、使用現況、分割後土地經濟
    價值及多數共有人意願，併考量分割共有物之目的，認為丙
    案對全體共有人而言，較屬適當可採。 
六、分割共有物之訴，核其性質，兩造本可互換地位，本件原告
    起訴雖於法有據，然被告之應訴乃法律規定所不得不然，其
    所為抗辯自為伸張或防衛權利所必要，且本件分割結果，共
    有人均蒙其利，是以本院認本件訴訟費用，應參酌兩造於分
    割所得之利益之多寡，及兩造就系爭5筆土地各自享有應有
    部分之比例等一切情事，由兩造依比例分擔較為公允，爰判
    決由兩造按如附表所示應負擔訴訟費用比例負擔訴訟費用。
七、本件事證已臻明確，兩造其餘主張陳述，經審酌與判決結果
    不生影響，爰不另一一論述，附此敘明。
八、訴訟費用負擔之依據：民事訴訟法第78條、第80條之1、第8
    5條第1項但書、第2項。
中　　華　　民　　國　　110 　年　　12　　月　　9 　　日
                  民事第三庭    法　官　鍾孟容
以上正本係照原本作成。
如對判決上訴，應於判決送達後20日內向本院提出上訴狀。如委
任律師提起上訴者，應一併繳納上訴審裁判費。
中　　華　　民　　國　　110 　年　　12　　月　   17 　日
                      　　　    書記官　張茂盛
　　　　　　　　　　　　　　　　
附表：
編號 共有人姓名 437地號土地權利範圍  438地號土地權利範圍  439地號土地權利範圍  443地號土地權利範圍  445地號土地權利範圍  應負擔訴訟費用比例 1 王焜墝(歿) 繼承人即被告王黃好、王振德、王美玉、王美琪、王振裕，尚未辦理繼承登記。 1/24 1/24 1/24 1/24 0 3863/100000 由王黃好、王振德、王美玉、王美琪、王振裕，連帶負擔。 2 王坤徒 1/24 1/24 1/24 1/24 0 3863/100000 3 王銀場 1/24 1/24 1/24 1/24 0 3863/100000 4 王漳棋 10/384 10/384 11607/480000 10/384 0 2326/100000 5 王錫鈴 1/72 1/72 1/72 1/72 0 1288/100000 6 王錫編 1/72 1/72 1/72 1/72 0 1288/100000 7 王錫涼 1/72 1/72 1/72 1/72 0 1288/100000 8 王錫欽 1/24 1/24 1/24 1/24 1/12 4470/100000 9 王永興 1/96 1/96 1/96 1/96 0 966/100000 10 王永振 1/96 1/96 1/96 1/96 0 966/100000 11 王文進 1/36 1/36 1/36 1/36 1/18 2980/100000 12 王連爝 1/40 1/40 1/40 1/40 0 2318/100000 13 王連炮 1/40 1/40 1/40 1/40 0 2318/100000 14 王連恭 1/40 1/40 1/40 1/40 0 2318/100000 15 王連坪 1/40 1/40 1/40 1/40 0 2318/100000 16 王錫湧 1/36 1/36 1/36 1/36 1/18 2980/100000 17 王棋商 1/36 0 0 0 0 561/100000 18 王榮宏 1/36 0 0 0 0 561/100000 19 王權宏 1/36 0 0 0 0 561/100000 20 王錫圭 1/24 1/24 1/24 1/24 0 3863/100000 21 王亮程 1/24 1/24 0 0 0 1435/100000 22 陳明月 2/128 2/128 2/128 2/128 0 1448/100000 23 王錫庸 3/192 3/192 3/192 3/192 0 1448/100000 24 王錫健 3/192 3/192 3/192 3/192 0 1448/100000 25 王顯德 1/32 6813/480000 6813/480000 1/32 0 1844/100000 26 王聰智 1/36 1/36 1/36 1/36 1/18 2980/100000 27 王柏堅 1/160 1/160 1/160 1/160 0 579/100000 28 王柏昌 1/160 1/160 1/160 1/160 0 579/100000 29 王秀琴 1/160 1/160 1/160 1/160 0 579/100000 30 王堂享 1/432 1/432 1/432 1/432 1/216 248/100000 31 王啓文 37/2160 37/2160 37/2160 37/2160 37/1080 1838/100000 32 王煜輝 1/72 1/72 1/72 1/72 1/36 1490/100000 33 王薪筆 1/288 1/288 1/288 1/288 1/144 373/100000 34 王寵惠 1/288 1/288 1/288 1/288 1/144 373/100000 35 王家瑜 1/288 1/288 1/288 1/288 1/144 373/100000 36 王黃靜 1/288 1/288 1/288 1/288 1/144 373/100000 37 王煙源 1/72 1/72 1/72 1/72 1/36 1490/100000 38 王黃秀枝 1/288 1/288 1/288 1/288 1/144 373/100000 39 王俊慶 1/288 1/288 1/288 1/288 1/144 373/100000 40 王秋真 1/288 1/288 1/288 1/288 1/144 373/100000 41 王寶如 1/288 1/288 1/288 1/288 1/144 373/100000 42 魏政德 1/360 1/360 1/360 1/360 1/180 298/100000 43 魏大川 1/360 1/360 1/360 1/360 1/180 298/100000 44 魏秀娟 3/360 3/360 3/360 3/360 3/180 894/100000 45 王鴻塘 89/4224 89/4224 89/4224 89/4224 89/2112 2261/100000 46 王洪洲 1/616 1/616 1/616 1/616 1/308 174/100000 47 王洪境 1/616 1/616 1/616 1/616 1/308 174/100000 48 王百祿 1/616 1/616 1/616 1/616 1/308 174/100000 49 李王素霞 1/616 1/616 1/616 1/616 1/308 174/100000 50 賴王素綿 1/616 1/616 1/616 1/616 1/308 174/100000 51 王素惠 1/616 1/616 1/616 1/616 1/308 174/100000 52 王重樺 1/528 1/528 1/528 1/528 1/264 203/100000 53 王武榛 1/528 1/528 1/528 1/528 1/264 203/100000 54 王世鏹 1/528 1/528 1/528 1/528 1/264 203/100000 55 王祥驊 1/528 1/528 1/528 1/528 1/264 203/100000 56 黃王素貞 1/528 1/528 1/528 1/528 1/264 203/100000 57 王淑美 1/528 1/528 1/528 1/528 1/264 203/100000 58 王素寬 1/704 1/704 1/704 1/704 1/352 152/100000 59 王秝庭(原名：王宣樺) 1/4224 1/4224 1/4224 1/4224 1/2112 25/100000 60 王鑫河 1/88 1/88 1/88 1/88 1/44 1219/100000 61 王勝森 1/88 1/88 1/88 1/88 1/44 1219/100000 62 王勝雄 1/88 1/88 1/88 25/264 1/44 2119/100000 63 王傳義 12/528 12/528 12/528 12/528 12/264 2438/100000 64 王勝金 1/88 1/88 1/88 1/88 1/44 1219/100000 65 王洪堯 1/616 1/616 1/616 1/616 1/308 174/100000 66 王盈堯 1/24 1/24 1/24 1/24 0 3863/100000 67 王良結 1/160 7/320 7/320 1/160 0 1544/100000 68 謝林旺 1/288 1/288 1/288 1/288 1/144 373/100000 69 謝朴淯 1/288 1/288 1/288 1/288 1/144 373/100000 70 謝妙 1/288 1/288 1/288 1/288 1/144 373/100000 71 謝年 1/288 1/288 1/288 1/288 1/144 373/100000 72 王世任 1/288 1/288 1/288 1/288 1/144 373/100000 73 王世燿 1/288 1/288 1/288 1/288 1/144 373/100000 74 張仕儒 1/88 1/88 1/88 1/88 1/44 1219/100000 75 王新發 0 1/12 0 0 0 1187/100000 76 王良勤 0 687/480000 687/480000 0 0 88/100000 77 王錫焱 0 0 1/24 1/24 1/12 3036/100000 78 王永華 0 0 893/480000 0 0 88/100000 79 王瓊柱 0 0 1/48 0 0 989/100000 80 王銘鐘 0 0 1/48 0 0 989/100000 81 王秋陽(歿) 繼承人即被告張雪鳳、王宏盟、王玟傑，尚未辦理繼承登記。 0 0 0 0 1/24 304/100000 由張雪鳳、王宏盟、王玟傑連帶負擔。 82 王秋標 0 0 0 0 1/24 304/100000 83 王秋桔(歿) 繼承人即被告王俊誠、王淑眞、王淑枝、王淑娜、王夢婷、王淑華，尚未辦理繼承登記。 0 0 0 0 1/24 304/100000 由王俊誠、王淑眞、王淑枝、王淑娜、王夢婷、王淑華連帶負擔。 84 王秋皮 0 0 0 0 1/24 304/100000 85 王詠婕  11/2160 11/2160 11/2160 11/2160 11/1080 546/100000 86 王奕鈞 11/2160 11/2160 11/2160 11/2160 11/1080 546/100000 87 王紫玲 11/2160 11/2160 11/2160 11/2160 11/1080 546/100000 88 王燕從 0 0 1/24 0 0 1978/100000 合計  1 1 1 1 1 1 公告現值  8,700元/㎡ 8,700元/㎡ 8,700元/㎡ 8,700元/㎡ 8,700元/㎡  面積  1,512㎡ 1,066㎡ 3,554㎡ 808.24㎡ 546㎡